臺灣花蓮地方法院刑事判決　　　　　　　　　　　　　　九十三年度訴字第六七號
　　公　訴　人　臺灣花蓮地方法院檢察署檢察官
　　被　　　告　壬○○
　　被　　　告　癸○○
　　共　　　同
　　選任辯護人　蔡雲卿律師
右列被告等因重利案件，經檢察官提起公訴（九十二年度偵字第五八九號），本院判
決如左：
    主  文
壬○○、癸○○共同以乘他人急迫貸以金錢，而取得與原本顯不相當之重利為常業，
壬○○處有期徒刑壹年；癸○○處有期徒刑捌月。扣案載有放貸對象之便條紙貳本沒
收。
    事  實
一、壬○○明知附表一所示庚○○、丁○○、戊○○、子○○等人先後於民國九十年
    至九十二年間，發生經濟上之急迫情形急需資金，竟自九十年九月起至九十二年
    二月十七日止，以月薪三萬元僱用癸○○，二人共同基於以重利為常業之犯意聯
    絡，於花蓮縣境內不詳地點設立貸款招牌，招徠如附表一所示急需用錢之庚○○
    等不特定人借款，以十天為一期，每十萬元約收取六千元至二萬元不等利息（月
    利率為百分之十八至百分之六十），並預扣第一期利息，復需另由借款人簽發支
    票以為擔保為條件，向前來借款之庚○○等人取得與原本顯不相當之高額利息（
    借款人、借款時間、數額及利息等均詳如附表一所示），嗣因子○○無力繳交利
    息而報警，經警於九十二年二月十七日上午十一時許，壬○○、癸○○前往花蓮
    縣花蓮市○○街駐友停車場，向子○○收取利息之際查獲，並循線扣得載有放貸
    對象之便條紙二本。
二、案經花蓮縣警察局移送台灣花蓮地方法院檢察署檢察官偵查起訴。
    理  由
一、按被告以外之人，於審判外之言詞或書面陳述，除法律有規定者外，不得作為證
    據，刑事訴訟法第一百五十九條第一項定有明文。本件公訴人雖於本院準備程序
    中提出證人子○○、丁○○、戊○○、庚○○、乙○○於警詢中之證述作為證據
    ，然辯護人於本院準備程序中抗辯前開證據無證據能力，公訴人遂於本院審理中
    捨棄證人丁○○、戊○○、子○○、庚○○、乙○○之警詢證詞為證據，本院爰
    不再就上開證據之證據能力為認定，先此敘明。
三、按刑事訴訟法第二十七條規被告得隨時選任辯護人，上開規定係為使辯護人得就
    被告有利部分督促國家機關實踐其應然之客觀性義務，並且動搖其不利於被告事
    項之判斷，以保障被告訴訟上之權利，因而辯護人應於瞭解被告對案件之辯解後
    ，為被告於訴訟程序中為相關之訴訟行為。又刑事訴訟法採當事人進行主義，審
    判程序以當事人之交互詰問為其核心部分，而被告詰問權之規定，在於發現真實
    保障人權，應屬被告之基本訴訟權，大法官會議解釋第三百八十四號可資參照，
    因此被告申請傳喚之證人自得由被告或選任之辯護人，直接詰問之，而辯護人應
    盡其注意義務，對於應詰問該證人之事項及詰問方向瞭解清楚，方能代被告行使
    詰問證人，以保障被告之權利，因而於訴訟程序中，倘辯護人已代被告對證人為
    詰問，自能達成刑事訴訟法有關詰問權為達成之發現真實、保障被告訴訟權利之
    目的，故經辯護人詰問之證人證詞，自得採為證據，非無證據能力，自不得再於
    事後主張辯護人之詰問事項未完整，應由被告再行使詰問權，而認上開證人於法
    院之證詞無證據能力，否則辯護人之存在將無意義，並延滯訴訟程序。本案被告
    二人於本院準備程序中聲請傳喚證人子○○，經本院於九十三年八月二十四日傳
    訊證人子○○後，雖被告二人並未到庭，然辯護人蔡雲卿律師已到庭，並同意對
    證人子○○就待證事實為主詰問，依據前揭說明，應認證人子○○於本院之證詞
    有證據能力。本案辯護人本應就案件中全部之爭點詰問證人子○○，不得再以其
    疏未詰問何以證人子○○於本院證述借款目的內容，與證人子○○借款之時告知
    被告之借款目的不符，而認應保障被告二人之詰問權，請求再行傳喚證人子○○
    ，然本院仍依辯護人之請求再次於九十三年十月十九日傳訊證人子○○，惟證人
    子○○並未到庭，實已完整保護被告二人之訴訟上權利。另查被告二人雖主張證
    人子○○於借款時陳稱其係為其先生之診所整修而借款，與其於本院證述係為買
    賣融資股票失利而借款等語不符，而請求與證人子○○對質，然查證人子○○於
    本院已就其向被告二人借款之時間、金額、利息及借款之目的為明白之陳述，被
    告二人亦未能就其所稱證人子○○係為其先生診所整修而借款之事實舉證以實其
    說，因而認無使被告二人與證人子○○對質之必要，爰於上開證人子○○傳喚不
    到庭後，不再傳訊證人子○○，附此說明。
四、訊據被告壬○○、癸○○固坦承曾借款予證人丁○○、戊○○、子○○等人，並
    收取如附表一所示之利息，惟矢口否認有何常業重利犯行，均辯稱：渠等係自九
    十一年十一月底開始借款與他人，期間並未借款與證人庚○○，且證人丁○○、
    戊○○、子○○等人並無急迫、輕率或無經驗之情形云云，經查：被告壬○○、
    癸○○二人於附表一所示時間，將附表一所示金額借予證人丁○○、戊○○、子
    ○○等人，並收取利息等情，業據證人丁○○、戊○○、子○○於本院審理中證
    述屬實，並有台灣中小企業銀行花蓮分行（以下簡稱花蓮企銀）九十二年四月二
    日九二花蓮字第０００七０一號函一紙、花蓮縣警察局查詢票據發票人清冊一份
    及以丘君祐診所為發票人之支票乙紙在卷可稽，堪認被告二人確有借出如附表一
    之金額予證人丁○○、戊○○、子○○並收取附表一所示之利息。被告壬○○、
    癸○○二人雖以前詞置辯，然查：
（一）被告二人雖於本院審理中辯稱係自九十一年年底開始放款，然被告癸○○已於
      警詢、偵查中供陳：伊約自九十年年底、九十一年初開始與被告壬○○從事放
      款工作等語，另證人丁○○於本院審理中亦證稱：伊向被告二人借款五萬元，
      並以友人黃慧君為發票人之支票交付被告二人以為擔保等語，衡以被告壬○○
      之銀行票據代收帳戶中，自九十年十月二十六日至九十年十一月二十一日間存
      入以黃慧君為發票人之支票三紙，足認證人丁○○應係於九十年十月間持上開
      以黃慧君為發票人之票據向被告二人借款，亦即被告二人自九十年十月已開始
      借款與他人並收取利息，故被告二人辯稱其自九十一年年底開始借款予證人並
      收取利息云云，並不可採。
（二）被告壬○○於本院準備程序中已坦承確實曾借錢給證人庚○○（本院卷第二十
      七頁），又如前所述，本件被告壬○○應係於九十年十月間開始與被告癸○○
      共同從事放款之業務，並貸款與證人丁○○，而觀以被告壬○○之銀行票據代
      收帳戶中，自九十年十月二日至九十年十二月十七日止，分別存入五張以庚○○為發票人，金額五萬六千元、四萬四千八百元、六萬六千元、六萬六千元、
      六萬六千元之支票，有台灣中小企業銀行花蓮分行九十二年四月二日九二花蓮
      字第０００七０一號函及花蓮縣警察局查詢票據發票人清冊各一份在卷可查，
      足認證人庚○○應有於上開時間內，多次持支票向被告二人借款。故證人庚○○於本院證稱：並非向被告二人借款，被告二人亦未曾向伊收過利息等語，應
      屬事後迴護被告之詞，並不可採，自不得據為有利於被告二人之認定。
（三）按刑法第三百四十四條之重利罪，必須行為人乘他人急迫、輕率或無經驗貸以
      金錢或其他物品，而取得與原本顯不相當之重利者，始足當之。同法第三百四
      十五條之常業重利罪，又以犯前條之罪為常業，為其構成要件。而所謂急迫，
      係指緊急迫切需要金錢或其他物品運用而言。最高法院九十年度台上字第六九
      六九號判決可資參照。本案證人丁○○於本院審理中證稱：借錢當時經濟較為
      吃緊，為付房租和店租，需要現資周轉，若不借錢周轉，將會損失個人信譽，
      且可能被房東趕走並沒收押金雖可以向朋友借錢，但伊生性不喜歡向別人開口
      借錢等語；另證人戊○○亦於本院審理中證稱：借錢當時係因為伊在國泰公司
      上班，開出去很多票據，需要現金兌現票據，若退票會影響信譽，當時很急，
      也找不到人借錢，剛好看到被告之傳單，就打電話向被告借錢等語，可知證人
      丁○○、戊○○向被告二人借款當時，均係為維護其信譽，而急需現金存入銀
      行以兌現開出之票據，證人子○○於本院審理中則證稱：借錢當時因伊買賣融
      資股票，若未提出現金，股票將遭斷頭，因急著用錢，所以向被告借款等語；
      另證人庚○○亦於本院審理中證稱：當時因向朋友借不到錢，又急著買車，所
      以很需要借錢等語，可知證人丁○○、戊○○、子○○、庚○○等人於借款當
      時確實存在急需現金之急迫情形，被告二人辯稱借款人庚○○等人並無急迫之
      情形，故其借款收取高利息之行為不構成重利罪云云，並不可採。另辯護人雖
      請求本院函詢中央健保局有關證人子○○丈夫丘君祐開設診所之收入情形，以
      證明證人子○○於借款時並無急迫輕率或無經驗之情形，然證人子○○於借款
      時有無經濟上急迫之情形，應僅就證人子○○自身之經濟情形為考量，與其丈
      夫當時之經濟情形並無關係，況證人子○○已於本院明白陳述其當時急需借錢
      之事由，本院認辯護人上開聲請無調查之必要；末查證人丁○○當時係向被告
      二人借款五萬元及證人子○○係借款五十八萬八千元等情，業據證人丁○○、
      子○○於本院審理中證述明確，另證人庚○○於本院審理中證稱警詢時所述之
      借款利息為正確，而其於警詢中證稱：先借五萬元，利息六千元，嗣後因尚有
      四萬元本金未返還，所以加計利息尚欠被告四萬四千八百元，後來再借二萬元
      ，加計利息共開立六萬六千元支票等語，足知證人庚○○第二筆借款二萬元之
      利息為一千二百元，起訴書誤載證人丁○○係借款十萬元、證人子○○借款五
      萬元及證人庚○○之第二筆借款利息不另計算等，應予更正，併此敘明。本案
      事證至為明確，被告壬○○、癸○○犯行洵堪認定，應予依法論科。
五、按刑法上所規定之常業罪，只須有賴某種犯罪為業之意思，而有事實之表現為已
    足。又常業重利罪並非以對於特定人乘機利用為必要，只須明知社會上有因急迫
    而舉債濟急，及因輕率或無經驗而從事舉債之情形，預定苛刻條件，對於一般人
    具有犯罪之概括故意，一俟他人告貸，藉以博取重利，並以此為常業，即足當之
    。最高法院八十八年度台上字第三０二三號、八十五年度台上字第三八八二號分
    別著有明文。經查，被告壬○○係以約一百萬至二百萬元間之價額，向姓名年籍
    不詳之「蔡先生」承受此借款業務，並以月薪約三萬元僱用被告癸○○，而當時
    被告二人除經營此項借款收取重利之業務外，並無其他工作一情，業據被告壬○○、癸○○分別於警詢中陳述綦詳，又被告二人預定嚴苛之高利條件，並刊登廣
    告，使社會上急需金錢之人向其借款，藉此收取高利息，揆諸前揭判決意旨，被
    告二人之行為已成立常業重利，甚為灼然。核被告壬○○、癸○○所為，係犯刑
    法第三百四十五條之常業重利罪。又被告壬○○與癸○○間就貸放金錢以牟取重
    利為常業之行為，均有犯意之聯絡及行為之分擔，為共同正犯。被告二人所犯之
    常業重利罪，其本質上已含有連續性，故其多次重利之犯行，應包含於常業犯之
    範圍內，不再論以連續犯。爰審酌被告壬○○有違反著作權法前科、被告癸○○
    並無前科，有台灣高等法院被告全國前案紀錄表二紙附卷可按，被告壬○○出資
    並僱用被告癸○○貸放重利、被告癸○○係受僱之人、被告二人犯罪之動機、目
    的、手段、貸放金額高達一百餘萬元、被告二人犯罪後均矢口否認犯行等一切情
    狀，分別量處如主文所示之刑，以示懲儆。扣案載有放貸對象之便條紙二本，係
    供被告壬○○、癸○○犯罪所用，且分別為被告二人所有，業據被告二人於本院
    審理中陳述明確，爰依刑法第三十八條第一項第二款規定宣告沒收。
六、公訴意旨另以：被告壬○○、癸○○明知乙○○、丙○○、己○○及辛○○等人
    先後於民國九十年至九十二年間，因發生經濟上之急迫情形急需資金，竟基於以
    重利為常業之犯意，自九十年九月間起以預扣利息之方式，連續貸予乙○○等人
    ，（借款人、金額、利息計算等情形詳如附表二所示），並向乙○○等人收取以
    十天為一期，每期每十萬元以一萬七千六百元至八千六百元不等計算之利息（經
    以單利率換算，年利率約百分之三百十四至百分之六百四十），而向乙○○等人
    收取與原本顯不相當之重利。因認被告壬○○、癸○○涉有刑法第三百四十五條
    常業重利罪嫌。惟按犯罪事實應依證據認定之，無證據不得認定其犯罪事實；又
    不能證明被告犯罪者，應諭知被告無罪之判決，刑事訴訟法第一百五十四條第二
    項、第三百零一條第一項分別定有明文。又事實之認定，應憑證據，如未能發現
    相當證據，或證據不足以證明，自不能以推測或擬制之方法，為裁判基礎，最高
    法院四十年台上字第八六號判例足資參照。公訴人認被告壬○○、癸○○涉有上
    開常業重利犯行，係以被告壬○○、癸○○於警詢中之自白、扣案之記載客戶資
    料便條紙三紙、以己○○為發票人之支票三紙、台灣中小企業銀行花蓮分行九十
    二年四月二日九二花蓮字第０００七０一號函、花蓮縣警察局查詢票據發票人清
    冊一份為其主要論據。訊據被告壬○○、癸○○固坦承曾借款予丙○○、己○○
    、乙○○及辛○○等人，並收取如附表二所示之利息，惟堅決否認有何常業重利
    罪行，均辯稱：丙○○、己○○、乙○○及辛○○等人借款時並無急迫、輕率、
    無經驗之情形等語。經查公訴人提出之上開證據均僅能證明被告壬○○、癸○○
    確曾借款予丙○○、己○○、乙○○及辛○○等人，並收取高利息之事實，惟尚
    無法據以認定丙○○、己○○、乙○○及辛○○等人於借款時有急迫、輕率、無
    經驗之情形，從而無法認定被告壬○○、癸○○之借款並收取利息行為構成常業
    重利罪，是被告壬○○、癸○○此部份之犯罪既不能證明，依首開說明，本應為
    無罪之諭知，惟公訴意指認此部份之犯行與前開有罪部分，有常業犯之實質上一
    罪關係，爰不另為無罪之諭知，併此敘明。
據上論結，應依刑事訴訟法第二百九十九條第一項前段，刑法第二十八條、第三百四
十五條、第三十八條第一項第二款、罰金罰鍰提高標準條例第一條前段，判決如主文
。
本案經檢察官甲○○到庭執行職務。
中      華      民      國    九十三  年     十一     月      二      日
                              臺灣花蓮地方法院刑事第二庭
                                  審判長法官  林  碧  玲
                                        法官  陳  世  博
                                        法官  俞  秀  美
右正本證明與原本無異。
如對本判決不服，應於送達後十日內，向本院提出上訴狀。（應抄附繕本）告訴人或
被害人如對於本判決不服者，應具備理由請求檢察官上訴，其上訴期間之計算係以檢
察官收受判決正本之日期為準。
                                  法院書記官
中      華      民      國    九十三    年     十一     月      三      日
附錄本判決論罪之法律條文：
刑法第三百四十五條：
以犯前條之罪為常業者，處五年以下有期徒刑，得併科三千元以下罰金。
附表一
┌──┬──────┬──────┬───────┬──────────┐
│編號│借款人      │時間        │金額          │利息（十天為一期）元│
├──┼──────┼──────┼───────┼──────────┤
│一  │庚○○      │九十年十月間│五萬元        │六千元        │
│    │            ├──────┼───────┼──────────┤
│    │            │九十年十月間│二萬元        │一千二百元          │
├──┼──────┼──────┼───────┼──────────┤
│二  │丁○○      │九十年十月間│五萬元        │一萬元              │
├──┼──────┼──────┼───────┼──────────┤
│三  │戊○○      │九十年五月十│十二萬元      │一萬八千元          │
│    │            │日          │              │                    │
│    │            ├──────┼───────┼──────────┤
│    │            │九十年十月二│十五萬        │二萬二千五百元      │
│    │            │十三日      │              │                    │
│    │            ├──────┼───────┼──────────┤
│    │            │九十年十二月│二十萬元      │三萬元              │
│    │            │二十七日    │              │                    │
├──┼──────┼──────┼───────┼──────────┤
│四  │子○○      │九十二年一月│五十八萬八千元│八萬八千元          │
│    │            │二十七日    │              │                    │
└──┴──────┴──────┴───────┴──────────┘
 附表二
┌──┬──────┬──────┬──────────┐
│編號│借款人      │金額        │利息（十天為一期）  │
├──┼──────┼──────┼──────────┤
│一  │乙○○      │二萬元      │二千六百元          │
├──┼──────┼──────┼──────────┤
│二  │丙○○      │二萬九千四百│四千四百元          │
│    │            │元          │                    │
├──┼──────┼──────┼──────────┤
│三  │己○○      │六十萬元    │不詳                │
├──┼──────┼──────┼──────────┤
│四  │辛○○      │七萬元      │一萬四千元          │
└──┴──────┴──────┴──────────┘
